【裁判字號】    99,再易,22
【裁判日期】    990826
【裁判案由】    再審之訴
【裁判全文】
臺灣臺北地方法院民事判決              99年度再易字第22號
再審原告    甲○○
再審被告    臺北縣坪林鄉公所
法定代理人  乙○○
上列當事人間請求拆除地上物等事件，再審原告對於中華民國99
年4 月22日本院98年度簡上字第452 號第二審確定判決提起再審
之訴，本院判決如下：
    主      文
再審原告之訴駁回。
再審訴訟費用由再審原告負擔。
    事實及理由
甲、程序方面：
    按提起再審之訴，應於三十日之不變期間內提起，民事訴訟
    法第五百條第一項定有明文。卷查，再審原告係於民國99年
    5 月3 日收受本98年度簡上字第452 號民事判決（下稱原確
    定判決）正本，迄其於98年5 月10日提起本件再審之訴時，
    尚未逾民事訴訟法第五百條第一、二項規定三十日之不變期
    間，合先敘明。
乙、得心證之理由：
一、再審原告起訴主張略以：
  (一)再審被告所提收據（見第一審卷第10頁）上並無再審被告之
    簽章，顯見兩造並未就臺北縣坪林鄉○○段水柳腳小段3 之
    2 地號土地（下稱系爭土地）進行協調，且收據記載之三棵
    果樹位於系爭土地Ａ部分，則再審原告同意再審被告使用系
    爭土地之效力自不及於Ｂ部分，原確定判決漏未斟酌此重要
    證物。另原確定判決依收據內容，解釋認定兩造間就系爭土
    地Ｂ部分存有使用借貸契約，有違民法第四百六十四條規定
    ，亦有適用法規錯誤、判決理由矛盾之違法。
  (二)證人即再審被告秘書王健驊就協商系爭土地之事，為虛偽之
    陳述，再審原告已提起偽證罪告訴，案分臺灣臺北地方法院
    檢察署99年度他字第2412號偵查中。另證人即坪林鄉代表會
    主席黃錦輝所為收據係協商系爭土地之事，亦為虛偽陳述，
    證明力不足。原確定判決採用其等之證詞，有漏未斟酌重要
    證物、適用法規錯誤、判決理由矛盾之違誤。
  (三)再審被告於取得系爭土地所有權一年半前即有侵害再審原告
    權利之不法行為，取得所有權後未得全體共有人同意即占用
    系爭土地，造成再審原告無法在系爭土地種植，且相鄰之水
    柳腳小段3 之10地號土地上之房屋無法使用，原確定判決漏
    未斟酌此重要證物，又未適用民法第一百八十四條、第八百
    一十九條第二項及第一百四十八條第一項規定，亦屬適用法
    規錯誤、判決理由矛盾。
  (四)都市計畫使用分區證明顯示系爭土地非道路用地，無法辦理
    強制徵收，再審被告在系爭土地上之工程係違建，違反土地
    法第三十四條之一、第九十條、第九十一條、第二百二十二
    條、第二百二十四條規定，依法應予拆除，原確定判決有漏
    未斟酌重要證物之情事。
  (五)系爭土地上工程之承辦人涉犯刑事案件，有刑法第三百五十
    四條、第三百五十五條、第三百二十條第二項、貪污治罪條
    例第六條第一項第二款規定之違法情形，經臺灣臺北地方法
    院檢察署99年度偵續字第162 號偵辦中，系爭工程亦因為違
    建而遭監察院查辦中，原確定判決漏未斟酌重要證物且判決
    理由矛盾。
  (六)96年5 月14日北縣坪財字第0960003838號函之示意圖顯示再
    審原告對於再審被告在系爭土地上進行工程並未同意，原確
    定判決漏未斟酌此證物。再審原告提出之存證信函及地價稅
    繳款書，可證明系爭土地尚由再審被告以外其他共有人繳納
    地價稅，自不應由再審被告占有使用，且再審原告亦提出其
    他共有人出具之聲明書，顯示其他共有人亦無同意再審被告
    使用系爭土地，原確定判決均漏未斟酌。再審原告復提出系
    爭土地之照片，駁斥再審被告稱系爭土地是斜坡、有土推、
    無人工建物之論述，原確定判決漏未斟酌。再審被告假借系
    爭工程為重大建設，涉及公共利益，實質僅為一違建又竊占
    再審原告私有土地，再審被告有權利濫用之實，原確定判決
    漏未斟酌。
  (七)為此，爰依民事訴訟法第四百九十六條第一項第一款、第二
    款、第十款及第四百三十六條之七規定，提起本件再審之訴
    等語。
二、本件未經言詞辯論，再審被告亦未提出書狀作何聲明或陳述
    。
三、首先，民事訴訟法第四百九十六條第一項第一款所謂適用法
    規顯有錯誤者，係指確定判決所適用之法規顯然不合於法律
    規定，或與司法院現尚有效及大法官會議之解釋，或本院尚
    有效之判例顯然違反者而言；至事實審法院認定事實錯誤、
    漏未斟酌證據或判決不備理由，雖得於判決確定前據為提起
    上訴之理由，究與適用法規顯有錯誤有別，當事人不得據以
    提起再審之訴。經查：
  (一)再審原告指陳原確定判決認定兩造間存有使用借貸契約關係
    ，有違民法第四百六十四條規定等語。惟查，原確定判決係
    依兩造所不爭執之收據為判決基礎，佐以證人王健驊、黃錦
    輝具結後之證述內容，認定再審原告就系爭土地Ｂ部分與再
    審被告間有成立使用借貸契約之合意，此屬原審法院認定事
    實、取捨證據之職權範圍，乃係原審法院基於其事實審法院
    職權之正當行使，揆諸前揭說明，並不生適用法規顯有錯誤
    之問題，再審原告以此為由，提起再審之訴，並無理由。況
    解釋契約，應於文義上及論理上詳為推求，以探求當事人立
    約時之真意，並通觀契約全文，斟酌訂立契約當時及過去之
    事實、交易上之習慣等其他一切證據資料，本於經驗法則及
    誠信原則，從契約之主要目的及經濟價值作全盤之觀察，以
    為其判斷之基礎，不能徒拘泥字面或截取書據中一二語，任
    意推解致失其真意；承此，原確定判決在斟酌收據內容、簽
    立收據時點、協調人之證述、勘驗筆錄之記載等證據後，於
    原確定判決「事實及理由」第六項「得心證理由」(一)下中已
    載明認定再審被告給付再審原告補償金，而由再審原告簽立
    收據之目的，係為就系爭土地Ｂ部分與再審原告進行協商，
    進而與再審原告成立使用借貸契約（見原確定判決第5 至10
    頁），且原確定判決此部分事實認定亦無悖於論理法則、經
    驗法則之處，自無違反民法第四百六十四條規定可言，再審
    原告遽主張原確定判決適用法規錯誤，顯不足取。
  (二)至於再審原告其餘指陳內容，概屬於原確定判決認定事實、
    證據取捨之權限範疇，非為適用法規錯誤之情狀，難認原確
    定判決有何違背法令可言。揆諸前揭說明，核與民事訴訟法
    第四百九十六條第一項第一款適用法規顯有錯誤要件不符，
    再審原告此部分主張，仍無可取。
  (三)準此，原確定判決經斟酌兩造全辯論意旨及調查證據之結果
    後，判斷事實，並無判決適用法規錯誤之情事。
四、次按，民事訴訟法第四百九十六條第一項第二款所謂「判決
    理由與主文顯有矛盾」，係指判決依據當事人主張之事實，
    認定其請求或對造抗辯為有理由或無理由，而於主文為相反
    之諭示，且其矛盾為顯然者而言（最高法院92年度台上字第
    1771號判決意旨參照）。經查，原確定判決於理由項下，認
    定兩造間就系爭土地Ｂ部分有使用借貸契約關係，再審被告
    占有使用該部分土地有正當權源，再審原告不得請求再審被
    告拆除地上物及返還土地，肯定第一審法院所為駁回再審原
    告之訴之判決，故於主文諭示上訴駁回，是原確定判決主文
    之記載與其上述所為理由論斷結果一致，要無主文與理由矛
    盾之情形。準此，再審原告以原確定判決有民事訴訟法第四
    百九十六條第一項第二款判決理由與主文顯有矛盾一節，洵
    無足採。
五、按證人、鑑定人、通譯、當事人或法定代理人經具結後，就
    為判決基礎之證言、鑑定、通譯或有關事項為虛偽陳述者；
    但前項第七款至第十款情形，以宣告有罪之判決或處罰鍰之
    裁定已確定，或因證據不足以外之理由，而不能為有罪之確
    定判決或罰鍰之確定裁定者為限，得提起再審之訴，民事訴
    訟法第四百九十六條第一項第十款、第二項定有明文。再審
    原告雖主張原確定判決基礎之證人王健驊、黃錦輝之證詞為
    虛偽陳述，但其並未舉證證明有合於同條文第二項規定要件
    之情事，亦即證人王健驊、黃錦輝並無因虛偽陳述而構成刑
    事上之犯罪且經宣告有罪之判決等相關情狀存在，此有本院
    民事紀錄科查詢表附卷足證。準此，再審原告所為主張，顯
    與民事訴訟法第四百九十六條第一項第十款及第二項規定不
    合，自不得據以提起再審之訴，所述自無理由。
六、再按，民事訴訟法第四百三十六條之七、第四百九十七條所
    謂「如就足影響於判決之重要證物，漏未斟酌者」，係指當
    事人在前審程序已經存在並已為證據聲明之證據，前審並未
    認為不重要而忽略證據聲明未為調查，或已為調查而未就調
    查之結果予以判斷，且須足以影響裁判結果而言；若已在前
    判決理由中說明其為不必要之證據，或說明就調查之結果並
    不能為有利再審原告之事實判斷，則為已加斟酌，不得再作
    為再審理由。經查：
  (一)原確定判決業已就再審被告所提收據之簽立真意、意思表示
    內容為何乙節，就再審原告提出之臺北縣坪林鄉公所函文、
    照片、證人王健驊、黃錦輝所為證詞等各項證據，詳為調查
    ，在綜觀兩造之攻擊防禦暨陳述後，加以斟酌論述綦詳，並
    就調查之結果予以判斷，表明心證理由，認定收據後段載明
    之「土地部分同意公所依使用面積辦理徵收，並無異議」，
    係指再審原告同意再審被告使用系爭土地Ｂ部分之意思，兩
    造間就系爭土地Ｂ部分成立使用借貸契約關係（見原確定判
    決第5 至10頁），並無再審原告所謂原確定判決漏未斟酌收
    據、照片、證人證述等證物之情事。
  (二)再審原告固然再指稱：原確定判決漏未斟酌其所提出之存證
    信函、地價稅繳款書、聲明書等證物等語。但查，依再審原
    告所述上開證物，至多僅得推斷再審被告有占有使用系爭系
    爭土地Ｂ部分之事實，並無法遽以推翻再審原告與再審被告
    有就系爭土地Ｂ部分成立使用借貸契約之合意，否定再審被
    告占有使用系爭土地Ｂ部分之正當權源，亦不能證明再審原
    告有得撤銷其意思表示或終止使用借貸契約之合法事由。況
    原確定判決更於「事實及理由」第八項下記載，已就兩造所
    提其餘證據予以斟酌後，認為尚不足生影響判決之結果。是
    再審原告主張原確定判決有足影響於判決之重要證物，漏未
    斟酌，並不可採。
  (三)至於再審原告其餘所為之陳述，僅係其對原確定判決認定事
    實，依一己之見而為爭執，此概屬涉及證據取捨之判斷，非
    為就足以影響裁判之重要證據漏未斟酌之情形，再審原告此
    部分所為主張，洵無可取。
  (四)準此，原確定判決並無民事訴訟法第四百三十六條之七或第
    四百九十七條規定就足影響於判決之重要證物漏未斟酌之情
    事。是以，再審原告主張原確定判決漏未斟酌足以影響判決
    結果之重要證物，洵屬無據。
七、綜上所述，原確定判決並無民事訴訟法第四百九十六條第一
    項第一款、第二款、第十款，第四百三十六條之七或第四百
    九十七條規定之再審事由存在，再審原告執以提起本件再審
    之訴，顯無理由，爰依同法第五百零二條第二項規定，不經
    言詞辯論，逕以判決駁回之。
八、本件事證已臻明確，再審原告所為之其他主張陳述並所提之
    證據，經本院審酌後，認均與本件之結論無礙，不再一一論
    述，併予敘明。
丙、據上論結，本件再審原告之訴為顯無再審理由，依民事訴訟
    法第五百零二條第二項、第七十八條，判決如主文。
中    華    民    國    99    年    8     月    26    日
                  民事第六庭  審判長法  官  朱漢寶
                                    法  官  劉又菁
                                    法  官  賴錦華
以上為正本係照原本作成。
本判決不得上訴
中    華    民    國    99    年    8     月    26    日
                                    書記官  沈世儒

司法院資訊處製作；財團法人民間司法改革基金會備份。
